臺灣新竹地方法院民事簡易判決
111年度竹東簡字第76號
原      告  林榮俊  
被      告  賴慶峯  
訴訟代理人  林仕訪律師
複代理人    林育靖律師
上列當事人間確認本票債權不存在事件，本院於民國111年9月1
日辯論終結，判決如下：
    主      文
確認被告持有原告於民國一○七年六月二十二日簽發、到期日民
國一○八年六月二十二日票面金額新臺幣參佰萬元之本票，逾新
臺幣肆拾萬元之本票債權，對於原告不存在。
原告其餘之訴駁回。
訴訟費用百分之七十八由被告負擔，餘由原告負擔。
    事實及理由
壹、程序部分：
（一）按訴狀送達後，原告不得將原訴變更或追加他訴。但請求
      之基礎事實同一者，不在此限，民事訴訟法第255條第1項
      第2款定有明文。所謂請求之基礎事實同一，係指變更或
      追加之訴與原訴之原因事實，有其社會事實上之共通性及
      關聯性，而就原請求所主張之事實及證據資料，於變更或
      追加之訴得加以利用，且無害於他造當事人程序權之保障
      ，俾符訴訟經濟者，均屬之。
（二）原告以被告持有原告於民國107年6月22日簽發，票面金額
      為新臺幣（下同）300萬元，到期日為108年6月22日之本
      票乙紙(下稱系爭本票），經本院以111年度司票字第349
      號裁定（下稱系爭裁定）准予強制執行在案，惟原告早已
      於110年5月31日即遵期全數清償票款，爰依法提起確認本
      票債權不存在之訴，並於本院聲明：確認被告持有本院11
      1年度票自第349號裁定所示之本票債權對原告不存在。
（三）嗣於本件言詞辯論程序中以系爭本票擔保金額已經清償，
      除追加：被告應將系爭本票返還原告外，並以原告清償金
      額逾35萬元，就前開金額追加依不當得利之法律關係請求
      而再追加聲明：被告應給付原告35萬元之事實，有起訴狀
      、民事準備書狀、111年7月21日言詞辯論筆錄、民事準備
      狀（二）、民事準備書狀（三）在卷可憑，經核與前開規
      定相符，應予准許。
貳：實體部分：　　
一、原告起訴主張：
（一）被告持有原告簽發之系爭本票，業經本院以系爭裁定准予
      強制執行在案。惟原告早已於110年5月31日即遵期全數清
      償票款。惟因原告不知法令，疏未依票據法相關規定記載
      收訖字樣並簽名，且收回系爭本票。詎被告竟仍持該未收
      回之本票聲請鈞院裁定准予強制執行。
（二）被告為原告以前同事，原告朋友前向原告表示訴外人張睿
      紜需要資金，伊借訴外人張睿紜大約500萬元，並由其交
      付本票擔保前開借款債權。嗣被告得知後向原告表示想要
      加入，並將金額加入原告這裡，原告有同意，但原告有向
      被告說明原告認識訴外人張睿紜只有半年，無法得知他是
      否有問題。被告於107年6月22日第一次匯款300萬元，被
      告表示他不認識訴外人張睿紜，所以希望由原告簽發本票
      做擔保，原告同意了，但也說好最多就是300萬元，因而
      原告簽發系爭本票給被告。被告於107年8月1日又匯款，
      原告有向被告表示風險要自負，並交付訴外人張睿紜簽發
      本票。原告於107年6月22日及107年8月1日收到被告匯款
      金額後，即於同日轉帳予訴外人張睿紜指定之帳戶，並告
      知被告已完成被告委託之轉帳行為，原告已善盡被委託人
      之事宜，並非被告借款予原告。原告已交付300萬元予被
      告做為擔保系爭本票給付，為此，請求確認被告持有被告
      簽發系爭本票之本票債權對於原告不存在，並將系爭本票
      返還於原告。
（三）至訴外人張睿紜簽發本票面額為400萬元非200萬元係因訴
      外人張睿紜表示因為她需要還本金加上利息，所以開這樣
      的兩倍金額，讓債權人放心，原告也有跟被告說明過，同
      時也跟被告說被告要求原告的擔保本票，原告將只會寫上
      擔保的上限300萬元，目的是保障被告整個過程不會損失3
      00萬元而已。
（四）原告截至110年8月31日給付被告現金75萬元及轉帳260萬
      元共335萬元，扣除給付系爭本票擔保之300萬元後，還剩
      餘35萬元，原告前有向被告提到此35萬元是收購被告對外
      外人張睿紜之不良債權，但被告不同意這件事，當然沒發
      生這件事，因為契約不成立，被告無法律上的原因受有利
      益，至原告受有損害。為此，依民法第179條不當得利之
      規定，請求被告返還35萬元。
（五）並於本院聲明：⒈確認被告持有原告簽發系爭本票之本票
      債權對原告不存在。⒉被告應將系爭本票返還原告。⒊被告
      應給付原告35萬元。　　　
二、被告則以：
（一）原告以投資丙種代墊為由，於107年6月22日向被告借款30
      0萬元，被告匯款至原告銀行帳戶，約定借款期間1年，每
      月借款利率5%，並於同日簽發系爭本票予被告收執以供擔
      保。嗣原告又以相同理由，於107年8月1日向被告借款200
      萬元，被告匯款至原告銀行帳戶，約定借款期間4個月，
      每月借款利率6%。
（二）原告固有給付被告現金75萬元，並陸續於108年5月17日至
      110年8月31日期間，以總計26次，每次匯款10萬元之方式
      給付被告共計260萬元，總計被告曾收到原告給付335萬元
      。然依兩造約定，原告借款300萬元部分，每月借款利率
      為5%，借款200萬元部分，每月借款利息為6%，則原告每
      月應給付被告之利息即為270,000元，惟原告自107年6月2
      2日起至108年5月17日前，固曾給付被告75萬元（分5個月
      給付，每次給付15萬元），而自108年5月17日起，原告僅
      約莫每月給付被告100,000元，原告每次給付之金額，連
      當月應付被告之利息都尚未能清償，更遑論是清償此前所
      生而未償之利息，依民法第323條規定，原告所提出之給
      付自應先充利息，則原告主張已清償系爭本票所擔保之30
      0萬元借款債務，顯屬無稽。
（三）縱本院認原告所給付之335萬元均屬借款本金之清償（僅
      為假設，被告否認之），原告共積欠被告500萬元之借款
      ，仍尚有165萬元之餘額，則原告訴請確認本票債權不存
      在，自屬無理由，而不應予准許。
（四）縱鈞院認本件並非典型借貸契約，被告與原告間亦至少存
      在返還投資本息之無名契約，被告依該契約請求原告返還
      投資本金並給付投資利息，於法無違，自107年6月22日被
      告匯款300萬元予原告後，原告即開立系爭本票予被告擔
      保之事實以觀，被告確實有向被告承諾屆期返還本金，本
      件與一般不保本保息之投資契約不同。是本件縱於原告所
      提供之對話紀錄截圖中可見「丙墊」、「投資」等用語，
      仍不改變被告與原告本質上係約定返還投資本息之事實，
      且此一事實亦不因雙方成立返還投資本息之契約後，原告
      單方面屢稱被告應風險自負而有殊異，況原告迄未提出雙
      方成立契約前伊有向被告表示風險自負而被告表示同意之
      對話紀錄截圖或相關事證。　
（五）原告另以訴外人張睿紜開立本票予被告主張借貸寬系存在
      於被告與訴外人張睿紜間，然徵諸社會交易常情，借款人
      交付他人開立之票據（俗稱客票）供為擔保所在多有，尚
      難遽認開立客票之人必係借貸關係之當事人。且細觀原告
      所指訴外人張睿紜開立之本票，其上並未記載受款人為被
      告，倘金錢借貸關係或返還投資本息之契約存在於被告與
      訴外人張睿紜間，訴外人張睿紜何不直接載明被告為受款
      人？且查被告交付原告之金額為200萬元，而原告交付之
      客票其上所載擔保金額為400萬元，則原告交付之客票顯
      非訴外人張睿紜為被告而開立之擔保票，否則其上所載之
      金額即應為200萬元而非400萬元，此更徵原告係交付訴外
      人張睿紜開立之客票供原告向被告所為之金錢借貸關係或
      返還投資本息之契約擔保，上開契約確係存在於原告及被
      告間。
（六）並於本院聲明：原告之訴駁回。
三、按確認法律關係之訴，非原告有即受確認判決之法律上利益
    者，不得提起之，民事訴訟法第247條第1項前段定有明文。
    所謂有即受確認判決之法律上利益，係指法律關係存否不明
    確，原告在法律上之地位有不安之狀態存在或有受侵害之危
    險，而此種不安之狀態或危險，能以確認判決除去者而言。
    被告持系爭本票向本院聲請准予強制執行，經本院以系爭裁
    定准予強制執行在案，業經本院調閱本院111年度司票字第3
    49號本票裁定卷核閱屬實。則系爭本票之本票債權債務在未
    經本院確定判決確認其不存在以前，仍有隨時受強制執行之
    危險，此等危險必須以確認判決方得除去，是原告提起本件
    確認之訴，即有受確認判決之法律上利益，合先敘明。
四、被告持有原告簽發之系爭本票向本院申請本票准予強制執行
    ，嗣經本院以系爭裁定准予強制執行在案。而被告分於107
    年6月22日、同年8月1日匯款300萬元、200萬元予原告，原
    告於前開匯款同日即將前開款項轉匯訴外人張睿紜之事實，
    為兩造不爭執，並經本院調閱111年度司票字第349號卷核閱
    屬實，且有原告帳戶存款交易明細、匯款申請書、被告帳戶
    歷史交易明細查詢結果、原告存摺明細（見本院卷第17-25
    頁、第61-99頁、第129頁）在卷可稽。是本件本院所應審究
    者為：（一）系爭本票簽發原因關係為何？（二）系爭本票
    擔保債權是否已清償完畢？（三）被告是否受有35萬元不當
    得利？經查：
（一）關於系爭本票簽發原因關係為何部分：
　　⒈按票據乃文義證券及無因證券，票據上之權利義務悉依票
      上所載文義定之，與其基礎之原因關係各自獨立，票據上
      權利之行使不以其原因關係存在為前提。執票人行使票據
      上權利時，就其基礎之原因關係確係有效存在不負舉證責
      任。且若票據債務人以自己與執票人間所存抗辯之事由對
      抗執票人，依票據法第13條規定觀之雖非法所不許，仍應
      先由票據債務人就該抗辯事由之基礎原因關係負舉證之責
      任。惟當票據基礎之原因關係確立後，法院就此項原因關
      係進行實體審理時，當事人於該原因關係是否有效成立或
      已否消滅等事項有所爭執，即應適用各該法律關係之舉證
      責任分配原則，而非猶悉令票據債務人負舉證責任。　
　　⒉依卷附LINE訊息截圖所示：
　　　原告提出：
　　⑴於107年6月10日LINE訊息截圖「（被告）昨天談的墊丙的
      事」「（被告）可以握對你就好加在你那」「（被告）你
      朋友我不認識」「（被告）但我對你信的過」「（被告）
      你覺得如何」「（原告）當然可以啊！」（見本院卷第10
      9頁）；
　　⑵於107年6月22日LINE訊息截圖「（被告）我先去匯款」「
      （被告）土銀190萬」「（被告）合庫110萬」「（原告）
      了解，等中午去中國信託查詢並轉出去」「（被告）轉帳
      成功嗎」「（原告）今天我們已經轉過去，也已經跟他拿
      票了」（見本院卷第113頁）；
　　⑶107年7月30日LINE訊息截圖「（被告）短期的是幾％？」「
      （被告）目前有200萬資金」「（被告）募得」「（原告
      ）？？？什麼短期的？」「（原告）語音方便嗎？」「（
      被告）丙墊」「（被告）我在高鐵上」「（被告）等一下
      」「（被告）我去台北」「（被告）7％」「（原告）目前
      有3個案子可以選？」「（被告）我朋友說的」（見本院
      卷第111頁）；
　　⑷107年8月1日LINE訊息截圖「（原告）有收到，並且轉匯過
      去了」「（被告）OK」，緊接107年8月3日LINE訊息截圖
      「（原告）今天星期五有空嗎？拿票給你，還是哪時方便
      」「（被告）好」（見本院卷第113頁）　
　　　被告提出：
　　　未顯示日期兩造間LINE訊息截圖「（原告）因為我們不想
      處理《碰》後面的事」「（被告）好的」「（原告）每次案
      子不一定」「（被告）好」「（被告）6％」「（原告）目
      前有4個月和一年的案子4個月6％，一年5％」「（原告）一
      個月的案子沒了」「（原告）如果想拿那就4個月報5％，
      就有1％可以分了」（見本院卷第59頁）可知，被告前開匯
      款金額係透過原告投資訴外人張睿紜丙墊款項，並非借款
      予原告。
 　⒊又依卷附本院卷第27、29頁、第115、117頁、27頁第4則訊
     息、第29頁全部訊息以觀，可知系爭本票簽發係為原告保
     證被告得取回300萬本金投資款而簽發，應無疑義。雖被告
     主張系爭本票包括另一筆200萬元金額，然系爭本票簽發時
     間為107年6月22日，而被告提出欲再投資200萬時間為107
     年7月30日（見本院卷第111頁），顯然系爭本票於簽發時
     當無從預測被告後來要再加碼之情形，族爭系爭本票簽發
     時本部包括被告後來加碼之金額。而遍查全卷亦無兩造同
     意系爭本票擔保範圍包括200萬元投資款，被告主張系爭本
     票擔保範圍包括107年8月1日投資款，當屬無據。
（二）關於系爭本票擔保債權是否已清償完畢部分：
　　⒈系爭本票系為擔保被告本金300萬元投資款能夠取回，已如
      前述。被告前已收取原告轉交自訴外人張睿紜支付75萬元
      ，係屬投資款所生之利益，並非在保本範圍內，自不得扣
      除。而原告已給付原告260萬元，扣除後，原告仍應再給
      付被告40萬元。
　　⒉雖被告主張被告清償金額應先抵充利息，再充本金，然兩
      造對於系爭本票所擔保本金回本債權，且兩造間亦無利息
      約定，被告前開主張自無可採。
　　⒊綜上所述，原告就擔保被告投資本金部分僅清償260萬元，
      尚有40萬元未清償，則被原請求確認被告持有系爭本票本
      票債權逾40萬元部分對於原告不存在，即屬有據，超過部
      分即屬無據。系爭本票擔保債權既尚未清償完畢，原告請
      求被告返還系爭本票，亦屬無據。
（四）關於被告是否受有35萬元不當得利部分：　　　
　　⒈原告主張被告至110年8月31日止首曲現金75萬元及原告轉
      帳260萬元共335萬元，扣除給付系爭本票擔保之300萬元
      後，還剩餘35萬元，原告前有向被告提到此35萬元是收購
      被告對外外人張睿紜之不良債權，被告否認有收購不良債
      權一事，而原告提出兩造間LINE訊息亦僅有原告單方說詞
      ，且原告就此35萬元數被告前投資丙墊之一部分收益，
      則原告主張受有35萬元不當得利，亦無可採。
五、綜上所述，原告請求確認系爭本票逾40萬元之本票債權不存
    在，為有理由，應予准許，逾此部分之請求，為無理由；另
    請求被告返還系爭本票，及依不當得利之法律關係請求給付
    35萬元，亦均無理由，亦均應予駁回。
六、本件為判決基礎之法律關係已臻明確，兩造其餘之攻擊防禦
    方法核與判決結果不生影響，毋庸一一論列，併此敘明。
據上論詰，本件原告之訴為一部有理由、一部無理由，依民事訴
訟法第436 條第2 項、第79條，判決如主文。　　　
中　　華　　民　　國　　111 　年　　9 　　月　　23　　日
                  竹東簡易庭    法  官  邱玉汝
以上正本係照原本作成。
如對本判決上訴，須於判決送達後20日內向本院提出上訴（須按
他造當事人之人數附繕本）；如委任律師提起上訴者，應一併繳
納上訴審裁判費。
中　　華　　民　　國　　111 　年　　9 　　月　　23　　日
                                書記官  楊霽